---
title: "Laboration 2"
output: github_document
---

```{r setup, include = FALSE}
knitr::opts_chunk$set(echo = TRUE, message = FALSE)

library(tidyverse)

#Här läses all data in som kommer att användas

artportal <- read_csv("data/artportalen.csv", guess_max = 50000) %>% 
  janitor::clean_names()

artportal_arla <- read_csv("data/artportalen_arla.csv", guess_max = 50000) %>%  janitor::clean_names()

vacc_alder <- readxl::read_excel(
  "data/Folkhalsomyndigheten_Covid19_Vaccine.xlsx",
   sheet = "Dos 3 per åldersgrupp"
 ) %>%
 janitor::clean_names()

vacc_kommun <- readxl::read_excel(
  "data/Folkhalsomyndigheten_Covid19_Vaccine.xlsx",
   sheet = "Vaccinerade kommun och ålder"
 ) %>%
 janitor::clean_names()

vacc_tid <- readxl::read_excel(
  "data/Folkhalsomyndigheten_Covid19_Vaccine.xlsx",
   sheet = "Vaccinationer tidsserie"
 ) %>%
 janitor::clean_names()

```

## Fågelspaning i kungliga nationalparken 

* **Tabell på de 10 mest rapporterade arterna.** Först löser vi problemet med att kolummen "antal" är läst som text. Vi använder den kolummen för att skapa en ny, med samma information men läst som numerisk. Därefter skapar vi en tabell genom att ta ut antal rapporteringar och välja top 10.


```{r tioart}
st <- pull(artportal, "antal") %>%
 str_replace_all(c("noterad" = "1", "Ej återfunnen" = "1")) %>%
 as.numeric()
 
artportal <- add_column(artportal, st) 

artportal %>%
  group_by(artnamn) %>%
  summarise(totalt = sum(st)) %>%
  arrange(desc(totalt)) %>%
  slice_head(n = 10) %>%
  knitr::kable(caption = "Fig. 1: 10 mest rapporterade arterna.")
 
```

* **Tabell på de 10 rapportörerna som registrerat flest olika arter.** På liknande sätt som ovan tar vi ut antal registrerade arter per rapportör och tar ut top 10. 

```{r tiorapp, message = FALSE}
artportal %>%
  group_by(rapportor, artnamn) %>%
  summarise(n = n_distinct("rapportor")) %>%
  summarise(reg_arter = sum(n)) %>%
  arrange(desc(reg_arter)) %>%
  slice_head(n = 10) %>%
  knitr::kable(caption = "Fig. 2: 10 rapportörerna som registrerar flest olika arter.")
```

* **Illustration över den veckovisa andelen av alla observationer för respektive art, för de 12 mest rapporterade arterna.** Först rankar vi arterna efter antal rappoteringar och sammanfogar den informationen med tidigare data, med hjälp av källan [community.rstudio][id], nu kan vi sortera ut de tolv mest rapporterade samtidigt som vi behåller nödvändiga kolummer. Därefter tar vi fram andel observationer per art samt vecka. Vi flyttar även fram vecka 52. 

```{r andel_veckovis}
rank_art <- artportal %>%
  group_by(artnamn) %>%
  summarise(totalt = sum(st)) %>%
  mutate(rank = min_rank(desc(totalt)))

left_join(artportal, rank_art) %>%
  mutate(vecka = lubridate::isoweek(startdatum)) %>%
  filter(rank < 13) %>%
  group_by(artnamn) %>%
  summarise(andel = st / sum(st), vecka) %>%
  mutate(vecka = factor(vecka)) %>%
  ggplot() +
  geom_col(mapping = aes(x = forcats::fct_relevel(vecka, "52"), y = andel, fill = artnamn),
           width = 1,
           show.legend = FALSE) +
  facet_wrap(vars(artnamn), scale = "free_y") +
  labs(
    title = "Fig. 3: Veckovis observation för respektive art påverkas om de är flyttfåglar",
    x = "Vecka",
    y = "Andel observation"
  ) +
  scale_x_discrete(breaks = seq(1, 23, by = 3))
``` 

Arterna som tydligaste är flyttfåglar är Gråhäger, Storskarv, Storskrake, även Vitkindad gås och Skrattmås skulle kunna vara det, men är ej bekräftad av [naturhistoriska riksmuseet][id2]. Notera dock att andelen observationer även kan bero på annat, som tid ute i fält, exempelvis togs inga observationer under veckorna kring 24-51.

* **Illustration för tid på året för parning och ungar.** Först skapas en ny variabel för aktiviteter som innehåller "parning" eller "ungar", där resten katogoriserar som NA. Sedan plottas detta.


```{r aktivitet}
 artportal %>%
     mutate(aktivitet = case_when( 
       str_detect(aktivitet, "parning") ~ "Parning",
       str_detect(aktivitet, "ungar") ~ "Ungar"
     )) %>%
     filter(!is.na(aktivitet)) %>%
     ggplot() +
     geom_density(mapping = aes(x = startdatum, color = aktivitet)) + 
     labs(
       title = "Fig.4: Tid på året för respektive aktivitet är tydligt skiljbara",
       x = "Startdatum",
       y = "Densitet"
     )
```

* **Illustration över hur första observationsdag varierat med åren för Sädesärla.** Först skapar vi nya variablar för dag och år samt tar ut första dagarna för observation varje år. Därefter plottas detta med flera lager.   

```{r arla}
artportal_arla %>%
  mutate(dag = lubridate::yday(startdatum), ar = lubridate::year(startdatum)) %>%
  group_by(ar) %>%
  slice_min(dag) %>%
  ggplot(mapping = aes(x = ar, y = dag)) +
  geom_point() +
  geom_smooth(method = lm) +
  labs(
    title = "Fig. 5: Sädesärlan, som anses vara ett vårtecken, upptäcks allt tidigare",
    caption = "Tidigare upptäckt kan bero på global uppvärming, men även ökning av antalet observationer överlag.",
    x = "År", y = "Dag på året"
  )
```

# Massvaccinering 
* **Återskapning av liknande figur från FHM, vaccinerad andel av befolkning fast för en region.** Vi filtrerar ut region och plottar. 
```{r vacc_alder}

vacc_alder %>%
   filter(region == "Stockholm") %>%
   group_by(aldersgrupp) %>%
   ggplot(mapping = aes(x = aldersgrupp, y = andel_vaccinerade)) +
   geom_col() +
   scale_y_continuous(labels = scales::label_percent()) +
   labs(
     title = "Fig. 6: Vaccinerade med tre doser, per åldersgrupp, andel av befolkning",
     subtitle = "Region Stockholm",
     x = "",
     y = ""
   )
```

* **Återskapning av figur för framgång av vaccination mellan kommuner.** Eftersom vi är ute efter andel doser för specifika kommuner filtrerar vi ut dem, summerar respektive kolumm och illustrerar.

```{r vacc_kommun}
vacc_kommun %>%
   filter(lan_namn %in% c(
     "Stockholms län", "Skåne län", "Norrbottens län"
   )) %>%
   group_by(kommun_namn) %>%
   summarise(
     en_dos = sum(andel_minst_1_dos),
     två_doser = sum(andel_minst_2_doser),
     Län = lan_namn,
     Befolkning = sum(befolkning
   )) %>%
   ggplot() +
   geom_point(mapping = aes(
     x = två_doser,
     y = en_dos,
     color = Län,
     size = Befolkning
   )) +
   scale_size_continuous(labels = scales::label_number()) +
   scale_x_continuous(labels = scales::label_percent(scale = 10)) +
   scale_y_continuous(labels = scales::label_percent(scale = 10)) +
   labs(
     title = "Fig.7: Vaccinationsframgång för olika regioner", 
     x = "Andel minst 2 doser",
     y = "Andel minst 1 dos",
   )
```

* **Illustration över antalet vaccinationer utförda per vecka och region.** Till att börja med är antal vaccinationer kumulativa, vilket vi ändrar till att visa antal per vecka. Dessutom vill vi ha veckonummer som visar hela perioden och inte tid på året. Sedan plottar vi regionvis. 

```{r vacc_tid}
   vacc_tid %>%
     filter(region != "| Sverige |") %>%
     group_by(region) %>%
     mutate(antal_vaccinationer = antal_vaccinationer - lag(antal_vaccinationer)) %>%
     mutate(Vecka = vecka - 51 + (ar - 2020) * 53) %>%
     replace_na(list(antal_vaccinationer = 0)) %>%
     ggplot() +
     geom_col(
       mapping = aes(x = Vecka, y = antal_vaccinationer, fill = region),
       show.legend = FALSE,
       width = 1
     ) +
     facet_wrap(vars(region), scales = "free_y") +
     scale_y_continuous(labels = scales::label_number()) +
     labs(
       title = "Fig. 8: Antal vaccinationer för olika regioner följer någorlunda lik trend.",
       y = "Antal"
      )
```




[id]: https://community.rstudio.com/t/is-there-a-way-to-do-a-filtered-rank-that-preserves-a-full-data-frame/20822/2 "community r studio"

[id2]: https://www.nrm.se/faktaomnaturenochrymden/djur/faglar/vanligafaglar/vanligavarfaglarao.5780.html "naturhistoriska riksmuseet"
